臺灣高雄地方法院刑事判決　　　　　　　　　　　　　九十三年度訴字第八二一號
　　公　訴　人　臺灣高雄地方法院檢察署檢察官
　　被　　　告　甲○○
右列被告因妨害兵役案件，經檢察官聲請以簡易判決處刑（聲請案號：九十三年度偵
緝字第五二三號），本院認不宜逕以簡易判決處刑，應適用通常訴訟程序審判，本院
判決如左：
    主  文
甲○○無罪。
    理  由
一、公訴意旨略以：被告甲○○於民國八十六年間，因搶奪案經本院判處有期徒刑三
    年確定，並於九十年十月三十一日執行完畢，猶不知悔改，復因竊盜案件，再經
    本院於九十二年八月十五日，以九十二年度簡字第三一八○號判處有期徒刑四月
    確定，現於臺灣高雄第二監獄服刑中。甲○○係高雄市之役齡男子，設籍高雄市
    三民區○○里○○街三十九號六樓之三，依據高雄市九十一年第Ａ１９０５梯次
    、九十二年第Ａ１９３０梯次、九十二年第Ａ１９０３６梯次陸軍常備兵徵集令
    ，分別應於九十一年九月四日、九十二年九月十六日、九十二年十二月十五日前
    往台南大內一○八號旅、鳳山衛武營第一三七旅、台中成功領一○四旅，入伍服
    役一年十個月，各該徵集令已於九十一年八月二十六日、九十二年九月八日、九
    十二年十二月二日或由里幹事邱鴻耀親送至戶籍地或郵政送達至其兄董建亨高雄
    市○○街二○九巷五號六樓之四之住處（遭退還），惟甲○○並未居住在戶籍地
    及其兄之住處，無故不依規定申報遷移，致使已送達之二次徵集令無法轉交其本
    人，甲○○終未於指定日入伍接受徵兵處理。因認被告涉犯妨害兵役治罪條例第
    三條第五款之役齡男子意圖避免徵兵處理，居住所遷移，無故不依規定申報罪嫌
    。
二、按犯罪事實應依證據認定之，無證據不得認定犯罪事實，刑事訴訟法第一百五十
    四條第二項定有明文。又認定不利於被告之事實，須依積極證據，苟積極證據不
    足為不利於被告事實之認定時，即應為有利於被告之認定，更不必有何有利之證
    據。另刑事訴訟法上所謂認定犯罪事實之證據，係指足以認定被告確有犯罪行為
    之積極證據而言，該項證據自須適合於被告犯罪事實之認定，始得採為斷罪資料
    （最高法院三十年上字第八一六號判例、最高法院二十九年上字第三一０五號判
    例參照）。次查刑事訴訟法第一百六十一條已於九十一年二月八日修正公布，修
    正後同條第一項規定：檢察官就被告犯罪事實，應負舉證責任，並指出證明之方
    法。因此，檢察官對於起訴之犯罪事實，應負提出證據及說服之實質舉證責任。
    倘其所提出之證據，不足為被告有罪之積極證明，或其指出證明之方法，無從說
    服法官以形成被告有罪之心證，基於無罪推定之原則，自應為被告無罪判決之諭
    知，亦有最高法院九十二年度台上字第一二八號判例可參。
三、公訴人認被告甲○○涉犯妨害兵役治罪條例第三條第五款之役齡男子意圖避免徵
    兵處理，居住所遷移，無故不依規定申報罪嫌，無非以被告坦承未收受高雄市九
    十一年第Ａ１９０５梯次、九十二年第Ａ１９３０梯次及九十二年第Ａ１９０３
    ６梯次陸軍常備兵徵集令，且未居住於戶籍地卻無故不依規定申報為論據。訊據
    被告固坦承未居住於戶籍地且未遷移戶口致高雄市前揭陸軍常備兵徵集令無法送
    達之事實不諱，然堅決否認有何妨害兵役之犯行，辯稱：因兄長董建亨對其行為
    屢勸不聽，致二人感情不睦，故未居住家裡而前往屏東東港工作，當時未想到要
  將戶籍遷出一事，但並不是要逃避兵役等語。經查：被告甲○○自少年起即陸續
    犯案，並因竊盜案件被法院判處有期徒刑四月確定，於八十四年四月二十六日入
    高雄監獄服刑至八十四年六月十四日，其中羈押折抵刑期共五十二日；因搶奪案
    件被判處有期徒刑三年確定，於八十七年三月五日入高雄監獄服刑至八十八年五
    月二十七日縮短刑期假釋出獄，其中羈押折抵刑期共一百八十五日；因毒品案件
    ，於八十九年五月十二日入高雄看守所附設觀察勒戒所執行觀察勒戒至八十九年
    六月一日無繼續施用傾向釋放、於八十九年九月十三日入竹田分監接續執行殘刑
    一年一月十九日至九十年十月三十一日縮短刑期執行完畢；於九十年十一月一日
    由臺灣高等法院高雄分院羈押在高雄看守所至九十一年四月三十日當庭釋放，有
    臺灣高雄地方法院檢察署刑案資料查註紀錄表及臺灣高等法院被告全國前案紀錄
    表，是以被告辯稱其因行為不檢與兄長感情不睦而離家，並非為逃避兵役，堪以
    採信。公訴人所提之證據尚無法積極證明被告確有避免召集之意圖。再按兵役法
    第五條第一項第二款規定：執行有期徒刑在監合計滿三年者，禁服兵役，稱為禁
    役。被告於九十一年八月二十六日陸軍常備兵徵集令第一次送達前，因竊盜等罪
    在監執行期間連同羈押日數已逾三年，已如前述，依兵役法第五條規定在禁役之
    列。又依兵役法第五條禁役者，應由司（軍）法機關通知本人及其戶籍地直轄市
    、縣（市）政府，依下列規定處理：一、役齡男子應禁役或緩徵者，由直轄市、
    縣（市）政府兵役業務專責機關或單位核准，兵役法施行法第三十條第一款亦定
    有明文。雖被告尚未依兵役法施行法之規定，取得禁役之核定，惟此僅屬兵役行
    政程序之欠缺，仍無礙被告確已符合禁役規定之實質，則被告即無再服兵役之義
    務。而妨害兵役治罪條例第三條第五款避免徵兵罪，係以役齡男子意圖避免徵兵
    處理為構成要件，亦即以役齡男子依法有服兵役之義務為前提要件，被告依法既
    無服兵役之義務，自與妨害兵役治罪條例第三條第五款避免徵兵罪之構成要件不
    符。
四、是被告雖將居住處所遷移，無故不申報，而致未能辦理兵役徵集，惟其並無避免
    徵兵處理之意圖，且已符合禁役之要件，亦與妨害兵役治罪條例第三條第五款之
    構成要件未符。此外，復查無其他積極證據足資證明被告確有公訴人所指之「意
    圖避免徵兵處理，居住所遷移，無故不申報，致未能辦理徵集」犯行，揆諸前開
    說明，應認本件不能證明被告犯罪。既不能證明被告犯罪，應諭知被告無罪之判
    決。
五、據上論斷，應依刑事訴訟法第四百五十二條、第三百零一條第一項，判決如主文
    。
本案經檢察官乙○○到庭執行職務。
中      華      民      國    九十三    年      五      月     十三     日
                                臺灣高雄地方法院刑事第四庭
                                    審判長法  官    吳永宋
                                          法  官    洪能超
                                          法  官    黃惠玲
右正本證明與原本無異。
如不服本判決，應於判決送達後十日內，向本院提出上訴狀。
                                          書記官    林秀珍
中    華    民    國      九十三      年      五      月      十三      日
